ACORDAO-COMPLETO-2497360

ACÓRDÃO 17144/2021 ATA 35/2021 - SEGUNDA CÂMARA

VISTOS, relatados e discutidos estes autos de monitoramento do Acórdão 4.156/20162ª Câmara, por meio do qual este Tribunal considerou ilegais atos de concessão de aposentadoria emitidos pela Fundação Universidade Federal do Acre.
ACORDAM os ministros do Tribunal de Contas da União, reunidos em sessão da 2ª Câmara, ante as razões expostas pelo Relator e com fundamento nos arts. 1º, inciso V; 26; 28; 44; e 58, inciso IV, da Lei 8.443/1992, c/c arts. 217 e 219 do Regimento Interno, em:
9.1. aplicar a Filomena Maria Oliveira da Cruz multa no valor de R$ 5.000,00 (cinco mil reais) ;
9.2. fixar prazo de 15 (quinze) dias, a contar das notificações, para comprovação, perante o Tribunal, do recolhimento da dívida acima imputada;
9.3. determinar o desconto da dívida a que se refere o subitem anterior nos vencimentos, subsídio, salário ou proventos da responsável, observados os limites previstos na legislação pertinente, caso expire o prazo para recolhimento sem sua manifestação;
9.4. autorizar, caso venha a ser solicitado e se o processo não tiver sido remetido para cobrança judicial, o pagamento da dívida em até 36 (trinta em seis) parcelas mensais consecutivas, a primeira a ser paga no prazo acima fixado e as demais, a cada 30 (trinta) dias a contar da parcela anterior, com incidência, sobre cada valor mensal atualizado monetariamente, de juros de mora, na forma da legislação em vigor, e alertar à responsável que a falta de comprovação do recolhimento de qualquer parcela importará no vencimento antecipado do saldo devedor;
9.5. autorizar a cobrança judicial das dívidas, caso não atendidas as notificações;
9.6 dar ciência a Filomena Maria Oliveira da Cruz de que o reiterado descumprimento a determinações e diligências do TCU poderá ensejar seu afastamento cautelar do cargo, nos termos do art. 44 da Lei 8.443/1992;
9.7. determinar à Fundação Universidade Federal do Acre que, no prazo de 30 (trinta) dias a contar da ciência desta deliberação:
9.7.1. informe as providências adotadas com vistas ao ressarcimento ao erário dos valores indevidamente recebidos por Alcides Ramos Filho, Aluísio Correia do Nascimento, Darcy Maria de Moraes Nobre, Francisco Amaro de Souza, Ivan Luiz da Silva, Mariana da Silva Barbosa  e Peregrino Vale de Melo, a título de URP - 26,05%, desde a ciência do Acórdão 4156/2016-TCU-Segunda Câmara;
9.7.2. emita, pelo Sistema E-pessoal do TCU, novos atos de aposentadoria em favor de Alcides Ramos Filho, Darcy Maria de Moraes Nobre, Francisco Amaro de Souza, Ivan Luiz da Silva, Mariana da Silva Barbosa  e Peregrino Vale de Melo;
9.8. encaminhar cópia desta decisão à responsável e à Fundação Universidade Federal do Acre, com a informação de que o inteiro teor deste acórdão e do relatório e do voto que o fundamentam está disponível no endereço eletrônico www.tcu.gov.br/acordaos.

Monitoramento do Acórdão 4.156/20162ª Câmara, por meio do qual o Tribunal considerou ilegais atos de concessão de aposentadoria emitidos pela Fundação Universidade Federal do Acre. Ausência de atendimento a diligências.

Segunda Câmara

Fundação Universidade Federal do Acre

3. Interessados/Responsáveis:
3.1. Interessados: Alcides Ramos Filho (XXX.188.132-XX); Aluisio Correia do Nascimento (XXX.445.602-XX); Darcy Maria de Moraes Nobre (XXX.751.032-XX); Francisco Amaro de Souza (XXX.412.972-XX); Ivan Luiz da Silva (XXX.907.652-XX); Mariana da Silva Barbosa (XXX.253.532-XX); Peregrino Vale de Melo (XXX.147.172-XX)
3.2. Responsável: Filomena Maria Oliveira da Cruz (CPF XXX.405.762-XX), Pró-Reitora de Desenvolvimento e Gestão de Pessoas da Fundação Universidade Federal do Acre

13.1. Ministros presentes: Bruno Dantas (Presidente), Augusto Nardes, Aroldo Cedraz, Raimundo Carreiro e Jorge Oliveira (Relator).
13.2. Ministro que não participou da votação: Bruno Dantas.
13.3. Ministros-Substitutos presentes: Marcos Bemquerer Costa e André Luís de Carvalho.

ACORDAO-COMPLETO-2538466

Acórdão 5467/2022 - Segunda Câmara

JORGE OLIVEIRA

Adoto como relatório a instrução da Secretaria de Fiscalização de Integridade de Atos e Pagamentos de Pessoal e de Benefícios Sociais - Sefip (peça 24) , que contou com o endosso do titular da subunidade técnica (peça 25) e do Ministério Público junto ao TCU - MPTCU (peça 26) :
"INTRODUÇÃO
1.	Trata-se de monitoramento do Acórdão 4156/2016-TCU-Segunda Câmara, da relatoria da Ministra Ana Arraes (peça 11) , que assim decidiu:
9.1. considerar ilegais os atos de concessão de aposentadoria de Alcides Ramos Filho, Aluísio Correia do Nascimento, Darcy Maria de Moraes Nobre, Francisco Amaro de Souza, Ivan Luiz da Silva, Mariana da Silva Barbosa e Peregrino Vale de Melo e negar-lhes registro;
9.2. dispensar a reposição dos valores indevidamente recebidos de boa-fé até a data do conhecimento, pela unidade de origem, do presente acórdão;
9.3. determinar à Fundação Universidade Federal do Acre que:
9.3.1. cesse pagamentos relativos aos atos impugnados, no prazo máximo de 15 (quinze) dias contado da ciência desta decisão, e comunique ao Tribunal, no mesmo prazo, as providências adotadas, sob pena de solidariedade da autoridade administrativa na obriga ção de ressarcimento das quantias pagas após essa data, sem prejuízo das sanções previstas na Lei 8.443/1992;
9.3.2. promova o ajuste das parcelas relativas ao percentual de 26,05%, mesmo que deferidas judicialmente, levando em conta a reestruturação da carreira, nos termos estabelecidos nos acórdãos 2.161/2005 e 269/2012, ambos do Plenário;
9.3.3. emita novos atos, livres da irregularidade apontada, e submeta-os ao TCU pelo Sistema de Apreciação e Registro de Atos de Admissão e Concessões (Sisac) no prazo de 30 (trinta) dias;
9.3.4. dê ciência desta deliberação aos interessados e alerte-os de que o efeito suspensivo proveniente de eventual interposição de recursos junto ao TCU não os eximirá da devolução dos valores indevidamente percebidos após a notificação, em caso de não provimento do apelo;
9.3.5. encaminhe a este Tribunal, por cópia, no prazo de 30 (trinta) dias, comprovante da data em que os interessados tomaram conhecimento deste acórdão.
HISTÓRICO
2.	Para ultimar o monitoramento, foi feita diligência por meio do ofício da peça 19 enviado a Filomena Maria Oliveira da Cruz, Pró-Reitora de Desenvolvimento e Gestão de Pessoas Fundação Universidade Federal do Acre, com o seguinte teor essencial:
 (...) Considerando o não atendimento ao Ofício 3962/2018-TCU/Sefip, de 31/8/2018, anexo, reitero a solicitação contida no referido expediente para que Vossa Senhoria, no prazo de 15 (quinze) dias, a contar do recebimento da presente comunicação, com fundamento no art. 11 da Lei 8.443/1992, c/c o art. 157 e 243 do Regimento Interno do TCU, informe as providências adotadas com vistas ao ressarcimento ao erário dos valores indevidamente recebidos por Alcides Ramos Filho (CPF XXX.188.132-XX) , Aluísio Correia do Nascimento (CPF XXX.445.602-XX) , Darcy Maria de Moraes Nobre (CPF XXX.751.032-XX) , Francisco Amaro de Souza (CPF XXX.412.972-XX) , Ivan Luiz da Silva (CPF XXX.907.652-XX) , Mariana da Silva Barbosa (CPF XXX.253.532-XX) e Peregrino Vale de Melo (CPF XXX.147.172-XX) , a título de URP - 26,05%, desde a ciência da deliberação, consoante a Súmula 106-TCU, tendo em vista a revogação da liminar deferida no Mandado de Segurança 30.815 - STF, que amparava a continuidade dos pagamentos impugnados por esta Corte. Também emita, pelo E-pessoal, novos atos de aposentadoria em favor dos referidos inativos (exceto Aluísio Correia do Nascimento, CPF XXX.445.602-XX) , conforme subitem 9.3.3 da deliberação e nos termos do art. 262, § 2º, do Regimento Interno do TCU, c/c o art. 19, § 3º, da Instrução Normativa - TCU 78/2018. 
Por dever de ofício, informo que o não cumprimento de diligência ou de decisão deste Tribunal, no prazo fixado, sem causa justificada, poderá ensejar a aplicação da multa prevista no art. 58, inciso IV, da Lei 8.443/1992, a qual prescinde de realização de prévia audiência, nos termos do art. 268, § 3º, do Regimento Interno do TCU.
3.	O ofício do TCU foi entregue e recebido no dia 06/05/2019, conforme AR dos Correios (peça 20) , mas, até o momento, não houve qualquer tipo de manifestação da responsável ou da UJ nos autos. 
EXAME TÉCNICO
4. 	Com efeito, vencido o prazo e sem nenhuma justificativa, a gestora responsável não apresentou resposta à diligência do TCU. 
5. 	Quanto ao descumprimento de diligências desta Corte de Contas, os seguintes normativos são aplicáveis (grifado) : 
Lei 8.443/1992 - Art. 58.
O Tribunal poderá aplicar multa (...) aos responsáveis por: (...) IV - não atendimento, no prazo fixado, sem causa justificada, a diligência do Relator ou a decisão do Tribunal.
Regimento Interno do TCU - Art. 268.
O Tribunal poderá aplicar multa, nos termos do caput do art. 58 da Lei nº 8.443, de 1992, atualizada na forma prescrita no § 1º deste artigo, aos responsáveis por contas e atos adiante indicados, observada a seguinte gradação: (...) IV - descumprimento, no prazo fixado, sem causa justificada, à diligência determinada pelo relator, no valor compreendido entre cinco e cinquenta por cento do montante a que se refere o caput; (...) § 3º A multa aplicada com fundamento nos incisos IV, V, VI, VII ou VIII prescinde de prévia audiência dos responsáveis, desde que a possibilidade de sua aplicação conste da comunicação do despacho ou da decisão descumprida ou do ofício de apresentação da equipe de fiscalização.
6. 	Observa-se que, no ofício de diligência da peça 19, constou alerta quanto à possibilidade de aplicação da multa prevista no art. 58, inciso IV, da Lei 8.443/1992, no caso de não atendimento à diligência no prazo fixado, sem causa justificada.
7. 	Desse modo, como a Pró-Reitoria de Desenvolvimento e Gestão de Pessoas Fundação Universidade Federal do Acre não encaminhou as informações solicitadas, sem causa justificada, a despeito de ter sido devidamente cientificada, conforme evidencia o AR da peça 19, vê-se, pois, que materializou-se a previsão legal de se propor aplicação de multa à responsável Filomena Maria Oliveira da Cruz, nos termos do art. 58, inciso IV, da Lei 8.443/1992, sem a necessidade de oitiva prévia, uma vez que a possibilidade de cominação de tal sanção foi alertada.
8.	Por oportuno, ressalte-se que tal solução já foi adotada pelo Tribunal em situações afins, ex-vi dos Acórdão 13948/2020-TCU-Segunda Câmara, da relatoria da Ministra Ana Arraes, e 11.483/2019 - TCU - 1ª Câmara, da relatoria do Ministro Walton Alencar Rodrigues.
9.	Quanto ao saneamento dos autos, dever ser reiterado o ofício de diligência da peça 19, ante a manutenção da pertinência das razões que o justificaram. 
10.	Por oportuno, cabe destacar que a proposição de determinação está consentânea com as orientações recentemente estabelecidas pelo TCU na Portaria Segegex 9, de 14/05/2020, que 'Disciplina, no âmbito da Secretaria-Geral de Controle Externo, a proposição das deliberações previstas na Resolução TCU nº 315, de 22 de abril de 2020'. Nesta portaria da Segecex, há orientação de que a determinação seja justificada por caracterização da situação como irregular, sendo, necessário impor medidas concretas e imediatas para prevenir ou corrigir a irregularidade, ou desfazer seus efeitos. E, além disso, que a finalidade da determinação seja essencialmente corretiva, como regra voltada a interromper uma irregularidade em curso ou a remover seus efeitos. Por corolário lógico, tais situações descritas no normativo da Segecex se amoldam ao caso aqui tratado.
CONCLUSÃO
11.	Assim sendo, considera-se que o processo não se encontra pronto para ser arquivado, devendo ser feita determinação à Fundação Universidade Federal do Acre, com aplicação imediata de multa à gestora, conforme acima proposto e justificado.
PROPOSTA DE ENCAMINHAMENTO
12.	Pelo exposto, propõe-se:
12.1. com fundamento no art. 4º, inciso I, da Resolução-TCU 315/2020, determinar à Fundação Universidade Federal do Acre que, no prazo de 15 (quinze) dias, adote as seguintes medidas cujo cumprimento será verificado pelo TCU no âmbito destes autos:
12.1.1. informe as providências adotadas com vistas ao ressarcimento ao erário dos valores indevidamente recebidos por Alcides Ramos Filho (CPF XXX.188.132-XX) , Aluísio Correia do Nascimento (CPF XXX.445.602-XX) , Darcy Maria de Moraes Nobre (CPF XXX.751.032-XX) , Francisco Amaro de Souza (CPF XXX.412.972-XX) , Ivan Luiz da Silva (CPF XXX.907.652-XX) , Mariana da Silva Barbosa (CPF XXX.253.532-XX) e Peregrino Vale de Melo (CPF XXX.147.172-XX) , a título de URP - 26,05%, desde a ciência da deliberação, consoante a Súmula 106-TCU, tendo em vista a revogação da liminar deferida no Mandado de Segurança 30.815 - STF, que amparava a continuidade dos pagamentos impugnados por esta Corte;
12.1.2. emita, pelo Sistema E-pessoal do TCU, novos atos de aposentadoria em favor dos referidos inativos (exceto Aluísio Correia do Nascimento, CPF XXX.445.602-XX) , conforme subitem 9.3.3 da deliberação e nos termos do art. 262, § 2º, do Regimento Interno do TCU, c/c o art. 19, § 3º, da Instrução Normativa - TCU 78/2018;
12.2. aplicar a Filomena Maria Oliveira da Cruz (CPF XXX.405.762-XX) , Pró-Reitora de Desenvolvimento e Gestão de Pessoas da Fundação Universidade Federal do Acre, a multa prevista no Art. 268, inciso IV, § 3º do Regimento Interno do TCU, em razão do descumprimento, sem causa justificada, à diligência do Tribunal."
É o relatório.

não há

Procurador Sergio Ricardo Costa Caribé

MONITORAMENTO. NÃO ATENDIMENTO DE DILIGÊNCIA. APLICAÇÃO DE MULTA AO GESTOR. CIÊNCIA. DETERMINAÇÕES.

APOSENTADORIA (APOS)

Secretaria de Fiscalização de Integridade de Atos e Pagamentos de Pessoal e de Benefícios Sociais (Sefip)

Trata-se de monitoramento do Acórdão 4156/2016-TCU-Segunda Câmara, por meio do qual o Tribunal considerou ilegais atos de concessão de aposentadoria emitidos pela Fundação Universidade Federal do Acre em favor de ex-servidores daquela entidade.
A ilegalidade dos atos decorreu da inclusão indevida, nos respectivos proventos, de parcela judicial concessiva do reajuste relativo a perdas decorrentes da implantação da URP (26,05%) .
Referido acórdão expediu as determinações a seguir transcritas:
"9.3. determinar à Fundação Universidade Federal do Acre que:
9.3.1. cesse pagamentos relativos aos atos impugnados, no prazo máximo de 15 (quinze) dias contado da ciência desta decisão, e comunique ao Tribunal, no mesmo prazo, as providências adotadas, sob pena de solidariedade da autoridade administrativa na obrigação de ressarcimento das quantias pagas após essa data, sem prejuízo das sanções previstas na Lei 8.443/1992;
9.3.2. promova o ajuste das parcelas relativas ao percentual de 26,05%, mesmo que deferidas judicialmente, levando em conta a reestruturação da carreira, nos termos estabelecidos nos acórdãos 2.161/2005 e 269/2012, ambos do Plenário;
9.3.3. emita novos atos, livres da irregularidade apontada, e submeta-os ao TCU pelo Sistema de Apreciação e Registro de Atos de Admissão e Concessões (Sisac) no prazo de 30 (trinta) dias;
9.3.4. dê ciência desta deliberação aos interessados e alerte-os de que o efeito suspensivo proveniente de eventual interposição de recursos junto ao TCU não os eximirá da devolução dos valores indevidamente percebidos após a notificação, em caso de não provimento do apelo;
9.3.5. encaminhe a este Tribunal, por cópia, no prazo de 30 (trinta) dias, comprovante da data em que os interessados tomaram conhecimento deste acórdão."
Para levar a efeito o monitoramento dos termos do Acórdão, o Tribunal realizou, por meio do Ofício 3962/2018-TCU/Sefip (de 31/8/2018, peça 17) , diligência junto à Fundação Universidade Federal do Acre, solicitando à Sra. Filomena Maria Oliveira da Cruz, Pró-Reitora de Desenvolvimento e Gestão de Pessoas da entidade, que informasse as providências adotadas com vistas ao ressarcimento ao erário dos valores indevidamente recebidos pelos ex-servidores, tendo em vista a revogação da liminar deferida no Mandado de Segurança 30.815 - STF, que amparava a continuidade dos pagamentos impugnados. A mesma correspondência também demandava a emissão de novos atos, em cumprimento ao item 9.3.3 daquela decisão.
Em razão do não atendimento do primeiro ofício enviado à entidade, outro foi emitido (Ofício 1567/2019-TCU/Sefip, de 17/4/2019, peça 19) , reiterando os termos do primeiro e ressaltando expressamente que o não cumprimento da diligência, no prazo fixado, poderia ensejar a aplicação da multa prevista no art. 58, inciso IV, da Lei 8.443/92.
No entanto, mesmo após a regular notificação, comprovada pelos Avisos de Recebimento acostados às peças 18 e 20, a gestora responsável por atender as diligências se manteve silente.
Diante do ocorrido, a unidade técnica propõe aplicar à gestora a multa fundada no art. 58, inciso IV, da Lei 8.443/1992, pelo não atendimento da diligência, no que contou com a concordância do MPTCU. 
Acolho os pareceres precedentes por seus próprios fundamentos.
De fato, não há nos autos nenhuma justificativa para o desatendimento, pela gestora, da diligência realizada pelo Tribunal, motivo pelo qual entendo justificável a aplicação de multa nos termos propostos pela Sefip. 
Observo que não se trata de ocorrência isolada, tendo em vista que por meio do Acórdão 672/2020-TCU-Plenário, foi expedida determinação de caráter geral à Universidade Federal do Acre para que:
"9.1.1. suspenda o pagamento das rubricas mantidas em folha por determinações judiciais que perderam força executória, discriminadas no Apêndice III do relatório de auditoria, em vista do previsto no art. 37, caput e inciso X, da Constituição Federal e no Enunciado 279 da Súmula de Jurisprudência do TCU."
Contudo, em consulta ao sistema E-Pessoal, minha assessoria identificou a continuidade do pagamento da rubrica impugnada a servidor cujo ato foi considerado ilegal pela decisão ora monitorada, inclusive no último contracheque disponível, da competência julho/2021.
Constato ainda que a mesma responsável deixou de atender a diligências realizadas no âmbito de outro processo, TCProcesso 011.127/2012-0, também relacionadas a atos de aposentadoria considerados ilegais pelo TCU, razão pela qual foi-lhe imputada multa por meio do Acórdão 9935/2021-TCU-Segunda Câmara. 
Conforme consta no sítio da Ufac, consultado em 26/8/2021, a referida gestora continua à frente da Pró-Reitoria de Desenvolvimento e Gestão de Pessoas. Dessa forma, entendo oportuno dar ciência à gestora de que o reiterado descumprimento a determinações e diligências do Tribunal poderá ensejar seu afastamento cautelar do cargo, com fulcro no art. 44 da Lei 8.443/1992 c/c art. 273 do Regimento Interno deste Tribunal.
Por fim, anuo à proposta da unidade técnica especializada para expedir determinações à Fundação Universidade Federal do Acre no sentido de que: (i) informe as providências adotadas com vistas ao ressarcimento ao erário dos valores indevidamente recebidos pelos ex-servidores cujos atos de aposentadoria contam deste processo; (ii) emita, pelo Sistema E-pessoal do TCU, novos atos de aposentadoria em favor dos referidos inativos, à exceção de um já falecido, conforme subitem 9.3.3 da deliberação monitorada.
Ante o exposto, VOTO pela adoção da minuta de acórdão que submeto a este Colegiado.
TCU, Sala das Sessões, em 5 de outubro de 2021.
JORGE OLIVEIRA 
Relator